臺灣臺北地方法院刑事判決　　　　　　　91年度訴字第1203號
公　訴　人　臺灣臺北地方法院檢察署檢察官
被　　　告　乙○○
選任辯護人　王玉楚律師
　　　　　　陳志偉律師
被　　　告　丙○○
　　　　　　丁○○即黃秀峨）.
上二人共同
選任辯護人　顏光嵐律師
　　　　　　陳志偉律師
上列被告因業務過失致死案件，經檢察官提起公訴（90 年度偵
續字第 89 號），本院判決如下：
    主  文
乙○○、丙○○、丁○○均無罪。
    理  由
一公訴意旨略以：乙○○為整型醫師，丙○○為麻醉醫師，黃秀
  峨係護理人員，均為從事醫療業務之人。渠等應注意隆乳、抽
  脂及陰道整形等三項手術，一次接續為之，其危險性相當高，
  且麻醉時間近六個半小時，益增病患之危險，理應分次完成或
  對於病患採取特別照顧，而依當時情形，亦非不能注意，竟疏
  於注意，一次為之，而於民國八十七年十二月三日中午十二時
  許，在劉炎烈（其涉犯業務過失致死部分，業經臺灣高等法院
  判處有期徒刑二年六月）任負責人、位在臺北市○○○路十三
  號四樓之新時代診所，由丙○○對陳岐鳳（於同年月六日死亡
  ）麻醉後，再由劉炎烈及新時代診所實際負責人楊文心（其涉
  犯違反醫師法部分，現由最高法院審理中）進行四肢及腹部抽
  脂手術，乙○○則負責協助手術之進行，黃秀峨則擔任相關之
  護理工作，至下午五時許，完成抽脂手術，共抽脂約二千五百
  西西後，接續進行鹽水袋植入隆乳手術及陰道整型手術。同日
  下午六時許，前述三項手術完成後，乙○○、丙○○及黃秀娥
  竟疏未注意，未將陳岐鳳留置在該診所休息，施予必要之術後
  照顧，致陳歧鳳於八十七年十二月六日因手術失血過多有發紺
  及昏迷情形，送三軍總醫院急救後，仍因脂肪栓子致肺栓塞症
  死亡等語，因認被告等均涉犯刑法第二百七十六條第二項業務
  過失致死罪嫌。
二犯罪事實應依證據認定之，無證據不得推定其犯罪事實，又不
  能證明被告犯罪者，應諭知無罪之判決，刑事訴訟法第一百五
  十四條第一項、第三百零一條第一項分別定有明文。且認定犯
  罪事實所憑之證據，雖不以直接證據為限，間接證據亦包括在
  內，然無論直接或間接證據，其為訴訟上之證明，須於通常一
  般之人均不致於有所懷疑，而得確信其為真實之程度者，始得
  據之為有罪之認定，倘其證明尚未達到此一程度，而有合理性
  懷疑之存在時，即無從為有罪之認定，此有最高法院七十六年
  度台上字第四九八六號判例意旨可資參照。又認定不利於被告
  之事實，須依積極證據，苟積極證據不足為不利於被告事實之
  認定時，即應為有利於被告之認定，更不必有何有利之證據（
  最高法院三十年度上字第八一六號判例參照）。
三公訴人認被告等涉犯刑法第二百七十六條第二項業務過失致死
  罪嫌，無非以行政院衛生署醫事審議委員會九十一年十月十六
  日衛署醫字第九一○○六四四七九號函附之鑑定書（編號：九
  一○○八九號）、相驗筆錄、相驗屍體證明書及驗斷書各一份
  為其論據。被告乙○○與丙○○辯稱：(1)被害人陳岐鳳乃新時
  代診所之病患，受託人為新時代診所之負責人劉炎烈，主治醫
  師應為劉炎烈，其二人並非新時代診所之醫師，乙○○僅當日
  受劉炎烈之託前往協助為陳岐鳳進行更換乳袋手術，丙○○則
  僅負責抽脂及更換乳袋手術之麻醉，均不負術後照顧之責；況
  其二人當日乃俟陳岐鳳甦醒、血壓、心跳、呼吸均正常後，於
  下午六點三十分至七點期間，將陳岐鳳交由劉炎烈繼續後續醫
  療照護後始離去，自無過失可言。(2)陳岐鳳死亡之原因乃因抽
  脂所造成之併發症即脂肪栓塞，並非起訴書所稱因失血過多而
  死亡；且每抽脂一百毫升之失血量約在一毫升至十毫升之間，
  本次抽脂量為二千五百毫升，此部分失血量絕不超過二十五毫
  升，另依麻醉紀錄觀之，陳岐鳳接受手術時之血氧飽和度、血
  壓、脈搏等均正常，亦無失血過多之現象，何來疏失之有？至
  被告丁○○僅為護士，其於劉炎烈之指示下協助手術之進行及
  術後照顧，亦無過失等語。
四本院認為：
(一)劉炎烈為對陳岐鳳進行抽脂、更換鹽水袋之隆乳手術及陰道整
  型手術，分別委請被告丙○○於八十七年十二月三日前往新時
  代診所為陳岐鳳進行麻醉，被告乙○○協助進行隆乳手術，被
  告丁○○協助相關護理工作。當日上午十一點左右，丁○○先
  抵達新時代診所準備器械、手術房，丙○○於中午十二點左右
  抵達新時代診所，為陳岐鳳進行全身麻醉後，由劉炎烈進行四
  肢及腹部抽脂手術，丁○○在旁協助，下午五點左右完成；乙○○於五點多抵達新時代診所協助劉炎烈更換鹽水袋後先行離
  去，丙○○則於下午六點多將陳岐鳳催醒後離去。劉炎烈於丙○○及乙○○離開後，自行為陳岐鳳局部麻醉，接續進行陰道
  整型手術，丁○○除在旁協助外，並於晚間八點左右手術完成
  後接受劉炎烈之指示整理手術用品，為陳歧鳳更換葡萄糖水、
  鹽水，觀察其血壓、血氧濃度等生理現象，至次日（即十二月
  四日）晚間九點左右，始由楊鏡鎔將陳岐鳳送回住處。迄十二
  月五日上午，陳岐鳳因身體虛弱、腫脹，其夫甲○○與小姑曹
  文將陳岐鳳送至新時代診所，惟仍於十二月六日上午七點左
  右產生發紺及昏迷現象，轉送三軍總醫院急救後，仍因脂肪栓
  子致肺栓塞症死亡等情，除被告三人及劉炎烈於其被訴違反醫
  師法一案（臺灣高等法院九十二年醫上更（一）字第二號，現
  由最高法院審理中）中歷次之陳述互核相符外，並經臺灣臺北
  地方法院檢察署檢察官督同檢驗員相驗屬實，製有勘驗筆錄、
  相驗屍體證明書、驗斷書（見八十七年相字第九三四號卷第一
  三、一四、二○至二三頁），另送請法務部法醫研究所（下稱
  法醫研究所）解剖鑑定，有該所八十八年一月十九日法醫所八
  八文理字第六八號函所附（八七）法醫所醫鑑字第一二二五號
  鑑定書（同卷第六○頁至第六八頁）等可參，應無疑義。
(二)前述法醫研究所醫鑑字第一二二五號解剖鑑定結果，認陳歧鳳
  死亡之原因為脂肪栓子致肺栓塞症；本件送行政院衛生署醫事
  審議委員會（下稱醫事審議委員會）鑑定後，該會於八十八年
  十月二十六日以衛署醫字第八八○五八一三一號函檢附之鑑定
  書（編號：八八一七○，見八十八年偵字第二三一一七號卷第
  八二頁）則認：「一、病患接受隆乳、抽脂及陰道整形等三種
  手術，此三種手術同時進行時，其危險性相當高，加上麻醉的
  時間（近六個半小時），亦會增加病人之危險性。二、依據三
  軍總醫院之病歷記載，病患到院時之血色素僅五點七g/dl，顯
  示其臨床之致死原因為失血性休克。三、本案缺乏完整的術後
  照顧，造成術後失血過多，發生低血壓及心跳急促等情況，且
  該診所之醫護人員，均未注意到要採取之處置，甚至未見醫師
  參與術後照顧，顯有疏失之處」。雖前述法醫研究所鑑定結果
　認陳岐鳳係因脂肪栓子致肺栓塞症死亡，與醫事審議委員會鑑
  定結果認其致死原因係失血性休克之認定並非完全一致，然法
  醫研究所對此問題於九十二年十一月二十六日以法醫理字第○
  九二○○○三八八二號函（臺灣高等法院九十二年醫上更（一
  ）字第二號卷第四十二頁）函覆：「此為認定觀點不同，法醫
  是看到『脂肪栓子』的證據，而無看到大量出血的病灶，加上
  死者有呼吸不順暢的表現，所以認定『脂肪栓塞』是致死原因
  ；至行政院衛生署醫事審議委員會認定的是根據臨床表現（血
  紅素由十一點二g\dl降至五點七g\dl），但解剖時並無再出血
  點可支持，所以死者確有抽脂所致體液漏失，但主要致死原因
  仍是所見的『脂肪栓塞』，而失血性休克只是助因。不論是『
  脂肪栓子致肺栓塞症』抑或『出血性休克』致死，均與抽脂所
  致之併發症有關..... 」。既然陳岐鳳臨床上表現出之「失血
  性休克」只是其死亡之助因，而法醫解剖時並未看到死者有大
  量出血之再出血點，自當以法醫根據親身解剖鑑定所查知之「
  脂肪栓子」以及「死者呼吸不順暢」之證據證明力較為強大，
  亦即應以法務部法醫研究所所鑑定之「脂肪栓子致肺栓塞症」
  作為認定陳岐鳳死亡之主要原因。
(三)醫事審議委員會於九十一年十月十六日以衛署醫字第○九一○○六四四七九號函檢附之鑑定書（編號：九一○○八九，見九
  十年偵續字第八九號卷第一六六頁）除重新確認八八一七○號
  鑑定書之鑑定意見外，並稱：「本案缺乏完整的術後照顧，造
  成術後失血過多，發生低血壓及心跳急促等情況，且該所之醫
  護人員，均未注意到要採取之處置，甚至未見醫師參與術後照
  顧，本件被告丙○○醫師、乙○○醫師及黃秀娥等人均有過失
  。」。該會另於九十三年四月十六日以衛署醫字第○九三○二
  ○三五二四號函檢附鑑定書（編號：0000000，見本院
  卷一第九○頁）認為：一、醫師丙○○麻醉紀錄，非常簡陋。
  只紀錄病患年齡三十七歲，體重五十八公斤及術中之血壓、脈
  搏過程，並無紀錄術前之血液檢查報告（血色素、白血球等數
　據），無紀錄手術方法，手術方法改變之時間，手術當中有否
  出血，出血量預估有多少？手術當中有否輸液（iv），如何注
  射方式等均無明細記錄，如此到底如何掌握病人生命跡象？術
  後有否交代給醫師劉炎烈，病人之麻醉後病情等，都是形成有
  無疏失的關鍵。二、醫師乙○○於十七時三十分抽脂手術完成
  後才來參與隆乳手術，十八時三十分完成。如果每一階段之出
  血量都沒概念，而繼續手術下去的話，術者及麻醉醫師均脫不
  了疏失之責任。三、黃秀娥是護士身分，當然沒有資格做手術
  ，至於術後照顧病人的過程，應有不周之處，不然病人不會休
　克，病人病情有所變化時並沒有即時通知負責醫師來處理，當
  然護士也有疏失之責。四、臨床上三種手術並非絕對不能一起
  做，只是如果一定要一起做時，應有周全的計畫及協調，既然
　又不是同一個醫師來進行各階段手術，一手接一手之默契必須
  要有、交班及病情之變化了解一定要有，否則一定會出事的。
  當然比不上三個手術分成三次，不同的時候來做，更有安全上
  的保障。五、麻醉時間的延長表示手術之複雜性，傷口之暴露
  時間增加，出血量隨著也會增加，身體受到手術之傷害，代謝
　產物增加，當然危險性大大會增加。所以像這種超過六小時全
  身麻醉的病人，一般術後均放在加護病房觀察，穩定後才移到
  一般病房。抽脂病人發生脂肪栓塞均以全身麻醉下做的為多，
  局部麻醉則很少發生。發生脂肪栓塞之機率並沒有具體的統計
  數字，近期醫學文獻 (med line) 上之統計約為千分之零點六
  八，失血休克通常有評估出血量，而及時輸血就不會發生的。
  至於麻醉時間長短，時間愈長併發症愈多，但不影響直接死因
  。七、本案引發死亡原因依臨床診斷為脂肪拴塞及失血性休克
　，但以後者為主因。出血為三項手術之共同合併症，而抽脂之
  另一合併症為脂肪栓塞。參與麻醉或抽脂手術之醫師事先應能
  預見，尤其出血時需隨時補充輸血，如及時輸血有機會防止出
  血性休克。」。
(四)依前述九一○○八九號及0000000號鑑定書所指，丙○○之過失為麻醉紀錄簡陋，無法掌握生命跡象，且未掌握抽脂
  階段之出血量；丙○○於施作隆乳手術前，未掌握抽脂階段之
  出血量；丁○○之過失則為於病人病情變化時未即時通知負責
  醫師處理。然而，麻醉紀錄簡陋與否乃相對概念，縱丙○○未
  詳盡記載麻醉紀錄確有可議，然其既已依據陳歧鳳之血壓、心
  跳、血氧飽和度、脈搏等資訊，判斷陳歧鳳適宜繼續施作更換
  鹽水袋之手術（本院九十四年九月六日審判筆錄第十二頁），
  尚難僅因麻醉紀錄簡陋即認為麻醉行為必然導致失血或肺栓塞
  症之結果，且依乙○○、丁○○、劉炎烈於偵查中所述，當天
  抽脂約二千五百毫升，亦難認丙○○及乙○○未掌握抽脂階段
  之出血量；況丙○○既已於隆乳手術完成後催醒陳歧鳳，並觀
  察其生理現象均正常後始離去，術後之照顧應由主治醫師劉炎
  烈接續為之。至陳歧鳳乃委任劉炎烈為其施作前述三項手術，
  乙○○既僅受劉炎烈之託參與本件更換鹽水袋之隆乳手術，關
  於該三項手術是否適宜接續進行之整體判斷及術後照顧之進行
  ，自均應由劉炎烈為之。又依護理人員法第二十四條規定，護
  理人員之業務如左：一健康問題之護理評估。二預防保健之護
  理措施。三護理指導及諮詢。四醫療輔助行為。前項第四款醫
  療輔助行為應在醫師之指示下行之。丁○○於本件手術僅擔任
  劉炎烈之助手，從事整理、傳遞器械、施打葡萄糖、食鹽水等
  點滴、觀察血壓、血氧濃度等生理現象之醫療輔助行為，而劉
  炎烈於陰道整形手術完成後，指示丁○○觀察陳岐鳳之血壓、
  血氧濃度，至八十七年十二月四日晚，間陳岐鳳離開診所後，
  丁○○始行離去，則從八十七年十二月三日八點陰道整型手術
  完成，至十二月四日晚間九點陳歧鳳離開診所此段期間，劉炎
  烈既未發現陳歧鳳之生理現象有何異常，並指示陳歧鳳已得離
  開診所，實無法認為於此段期間內陳歧鳳之生理現象有何變化
  ，亦難認定丁○○有何疏未告知醫師之情。
(五)綜上所述，公訴人所舉證據尚不足以證明被告三人就陳歧鳳之
  死亡有何業務上過失。此外，復查無其他積極證據足證被告涉
  有公訴人所指前述犯行，不能證明被告犯罪，參照前述說明，
  依法應為無罪之諭知。
五依刑事訴訟法第三百零一條第一項，判決如主文。
本案經檢察官李鴻維到庭執行職務
中　　華　　民　　國　　94　　年　　9 　　月　　27　　日
　　　　　　　　　刑事第十五庭  審判長法　官　周祖民
                                      法  官  黃雅君
                                      法  官  邱蓮華
以上正本證明與原本無異。
如不服本判決應於送達後10日內向本院提出上訴狀。
                                      書記官  王黎輝
中　　華　　民　　國　　94　　年　　9 　　月　　27　　日
